【裁判字號】    90,上,49
【裁判日期】    900502
【裁判案由】    
【裁判全文】
臺灣高等法院花蓮分院民事判決  九十年度上字第四九號
      上  訴  人  丙○○
                  乙○○
      右二人共同
      訴訟代理人  張政衡律師
      被  上訴人  甲○○
      訴訟代理人  蘇建榮律師
右當事人間交還土地事件，上訴人對於中華民國八十九年十二月十五日臺灣臺東地方
法院八十九年度訴字第九二號第一審判決，提起上訴，本院判決如左：
      主  文
上訴及假執行之聲請均駁回。
      事  實
一本件上訴人聲明：(一)原判決駁回上訴人反訴備位聲明部分之裁判廢棄。(二)右廢棄部
  分，被上訴人應給付上訴人丙○○新台幣二百四十五萬五千三百元；給付上訴人乙
  ○○九十八萬三千五百六十元，並均自原審反訴狀送達之翌日起至清償日止，按週
  年利率百分之五計算之利息。(三)第一審駁回此部分之訴訟費用及上訴訴訟費用均由
  被上訴人負擔。(四)願供擔保求為假執行之宣告。
二被上訴人聲明：(一)上訴駁回。(二)上訴費用由上訴人負擔。(三)如受不利判決請准供擔
  保免為假執行。
三兩造陳述與第一審判決記載相同者予以引用外：
  甲、上訴人補陳略稱：
     一上訴人於原審被上訴人請求上訴人返還臺東市○○段四之二一號、四之二二
        號、四之八七號土地之訴訟中，提出反訴，主聲明求為確認被上訴人就上開
        地號土地之所有權不存在，並應將登記塗銷。備位聲明求為判決被上訴人應
        給付上訴人丙○○新台幣二百四十萬五千三百元；給付上訴人乙○○新台幣
        九十八萬三千五百六十元。並均自反訴狀送達之翌日起至清償日止，按年利
        率百分之五計算之利息。原判決將反訴全部駁回，上訴人就備位聲明部分聲
        明不服，就此部分提出上訴。
    二原判決駁回上訴人此部分之請求，無非以善意占有人，係指不知其為無權占有
      ，而所謂不知，指誤信其有占有的權利，且無懷疑者而言。本件系爭土地為依
      土地法登記於土地簿冊之土地，任何人均得隨時加以查閱而知所有權為誰，難
      認上訴人係誤信自己有占有之權利且無懷疑，否則將置依土地法所為登記之公
      示力於無物。並過度擴張善意占有之推定效力，因而認上訴人主張為善意占有
      不足採信。又以縱認上訴人為善意占有人，惟其所主張就占有物即系爭土地支
      出改良費用一節，僅提出不具證據能力之計算書乙紙為證，並未能舉其他證據
      以實其說，仍難採信而為上訴人敗訴之判決。然查：
      (1)上訴人主張系爭土地於民國四十八年間，乃一片荒野之河川地，滿佈大小頑
        石，石縫間則雜草叢生，當時未築堤防，茫茫一大片，任何人均會認為無主
        之土地，此可由先後在該地區開墾者多達餘十人即可證明無人懷疑他人所有
        之土地。上訴人見其荒蕪之情形，又係在河川流經之範圍內，認定為無主土
        地，乃基於所有之意思、和平、公然，繼續善意占有，並不斷投以勞力、資
        金予以墾植、改良。經多年努力，始由河川荒地改良為可以耕種之旱地，此
        從被上訴人出之土地謄本，民國三十五年間原登記地目為田，三十六年則變
        更地目為原野，再變更為河川，至六十九年再變更為旱可以得到證明（據聞
        民國三十六年間，臺東曾發生前所未見之供水，致卑南溪河流改道，造成原
        有農田流失）。
      (2)上訴人乙○○係以自己名義善意占有上開系爭土地及其週邊之土地，丙○○
        則係與林萬教二人共同開墾善意占有上開土地及其週邊之土地，並以林萬教
        對外出名義，此部分之事實，有四鄰證明及現任里長出具證明書在卷（附於
        附件一）。上訴人等為證明係善意占有，曾提出當時在該地區開墾者數十人
        所推出之代表十二人共同具名向臺東鎮（當時尚未改市）公所申請承租，因
        與「臺灣省公有山坡地推行水土保持辦法」之規定不合未獲准許（附件二）
        。其後經多方陳情，仍無結果，有六十一年一月廿四日監察院監台字第一
        一五號通知及所附臺灣省政府代電一份可查（如附件三），上訴人乙○○為
        此，曾遭臺東縣政府以竊佔公地移送地檢署偵查起訴，後經臺灣高等法院花
        蓮分院判決免刑確定（附件四）。上開經過及證明文件，已可證明上訴人自
        始即認為所占之系爭土地為無主之河川土地，從未懷疑係他人所私有，所以
        多次向政府機關申請承租。（上開證據，四鄰證明書附原審卷八十九年八月
        二十九日答辯及反訴狀後。其餘則均附原審卷八十九年十一月二十七日反訴
        補充理由狀之後）。
      (3)原判決以系爭土地係依土地法登記於土地簿冊之土地，任何人均得加以查閱
        而知其所有權人為准，固非無見。然查上訴人等占有之初，該土地一片荒野
        ，此由當時之地目登記為原野，再變更為河川，即可證明。且在溪水流經邊
        緣，枯水時係河川地，洪水時，則為水道，又無界址可考，既不知地段，更
        無地號，占有人要如何查閱﹖茲為證明三十六年間卑南溪確曾洪水氾濫及系
        爭土地洪水時則為水道之事實，特提出四之二一號右側，四之二二號上方原
        有四之七一號土地，民國三十五年時地目為原野，所有人賴茂生，於四十三
        年將地目變更為河川，並加註「全部坍沒成為水道，視為消滅」（如附件）
        可證上訴人所供不虛。當時在同一地區先後參與開墾者多達餘十人，無任何
        一人會懷疑其間尚有私人登錄土地，所以一同推選代表十二人具名向臺東鎮
        公所申請承租，有如前述。如此堅強證據，尚不能證明係善意占有，其採證
        委過嚴苛。實有求  鈞院廢棄原判決之必要。
      (4)上訴人投入勞力、資金將荒野之河川改良為可耕種之旱地或魚池，係民國四
        十八年開始多年來不斷努力之結果。但何時僱用何人參加何須改良工作，或
        何日支出費用若干，因時隔已久，自無從提出確實證據，但原係河川，現為
        旱地或魚池乃鐵的事實，由河川成為旱地或魚池，必須經過改良，乃眾所週
        知之事實，原判決竟以上訴人提出之土地改良計算書所列金額未舉證以實其
        說而完全抹殺，其採證難謂非違背經驗法則。至於如認為所列過高，被上訴
        人可以提出其計算方式，法院亦可酌予核減，完全駁回，實難令人折服。
  乙、被上訴人補陳略稱：
    一按善意占有人，乃不知其為無權占有，即不知為無占有權，且無懷疑者而言。
      系爭土地自民國三十六年即登記為原告之父所有，五十四年由原告繼承迄今，
      有上訴人提出之舊土地登記簿謄本可查（證一）。如此載明於土地登記簿之土
      地，上訴人自知其對該土地無任何權利，竟任意占用他人之土地，又何能謂其
      為善意﹖
     二上訴人又主張曾向臺東鎮公所申請承租及竊佔公地為臺灣高等法院花蓮分院
      判決免刑確定云云，然查：
      (1)依上訴人所提之申請承租，臺東鎮公所通知函內容所示，上訴人乙○○「申
        報擅墾海波地」，事由載為「申報公有山坡地」，顯示上訴人明知申報之土
        地為公有，且為「擅墾」，其為惡意，彰彰明甚；況承租即為租用他人之土
        地，不然有何「承租」可言﹖是即令上訴人之主張可採，其仍為惡意占有人
        ，並無疑義。尤其上訴人竟主張土地為無主，自相矛盾，且與事實不符，更
        不足取。又「海波地」，非河川地（同案內另有許嘉弘二人申請河川地），
        況其申請公有山坡地，顯非本案之被上訴人所有之私有土地，亦即兩者應為
        根本不同土地，與本案毫無關連。
      (2)依刑事判決所載，乙○○乃犯竊佔罪，自民國四十七年間起在卑南大溪第二
        號保安林內擅自墾植，其顯然為惡意甚明，僅已逾追訴時效。又既為第二號
        保安林，則與被上訴人早自民國三十六年取得所有權之系爭土地，自不相同
        ，又何可混為一談。
      (3)上訴人自行主張花費改良費用，並自承「無從提出確實證據」，其主張自不
        可採。又請求有益費用，僅得於現存增加之價值內為之，系爭之標的既為土
        地，被上訴人如何增加其利用價值﹖又何有現存增加之價值﹖又其經年使用
        該地，獲取不當利益當不在少數，又何能謂該地有現存增加之價值﹖況其並
        未舉證究有多少之現存價值，又如何請求。
      (4)至於丙○○部分，上開申請承租通知及刑事判決，則更無一字提及之，其主
        張更不可採。
      (5)綜上，上訴人為惡意占有，即依其所持之申請承租及竊佔之刑事判決，仍為
        明顯之惡意占有，上訴理由主張為無主土地，善意占有，並不足取。
      理  由
一上訴人在原審起訴（反訴）主張，上訴人就系爭土地臺東縣臺東市○○段第四之二
  一、第四之二二地號（如原判決附圖所示），已取得時效登記所有權之權利，且為
  系爭土地之善意占有人，在善意占有中，上訴人為改良系爭土地投下資金、勞力始
  將系爭土地變為可耕之地。上訴人丙○○於五十三年間，更借款闢建魚池。則被上
  訴人自應返還上訴人丙○○所支出之有益費用二百四十萬五千三百元；返還上訴人
  乙○○九十八萬三千五百六十元。被上訴人則以：上訴人均為惡意占有人，且其所
  提出之計算表不足採信等語，資為抗辯。
二經查，系爭土地為被上訴人所有，有其提出之土地登記謄本附卷可稽（見原審卷第
  九至十二頁）並經原審法院勘驗現場有勘驗筆錄及複丈成果圖足稽（見同上卷第二
  十七、三十、一四八、二五０頁），自堪認為真實。上訴人主張系爭土地經變更為
  河川地，為無主物，伊等係善意占有，洵不足採。上訴人以為改良系爭土地分別投
  下資金、勞力始將系爭土地變為可耕之地，上訴人丙○○於五十三年間，更借款闢
  建魚池，是上訴人既為善意占有人，則被上訴人自應返還上訴人丙○○所支出之有
  益費用二百四十萬五千三百元；返還上訴人乙○○所支出之有益費用九十八萬三千
  五百六十元，應為被上訴人所否認，並抗辯稱上訴人為惡意占有人等語。按不動產
  物權，依法律行為而取得設定，喪失及變更者非經登記，不生效力。又土地總登記
  後，土地權利有移轉、分割、合併設定，增減或消滅時，應為變更登記，民法第七
  百五十八條，土地法第七十二條定有明文。查，系爭土地為被上訴人所有，有土地
  登記簿謄本可稽，已如上述。而標的物之滅失與土地所有權消滅係不同之概念（見
  最高法院八十二年台上字第一二九五號判決），勿論系爭土地登記謄本記載四之二
  一、四之二二、四之八七地號地目為旱地、四之三九地號地目為原野（見原審判決
  第九至十二頁），縱如上訴人所云相鄰土地經變更為河川地，系爭土地亦係河川地
  ，地形地貌已有變更，但與被上訴人對系爭土地所有權之存在不受影響。自非無主
  物。又查，占有人依民法第九百四十四條規定，雖推定為善意占有，惟所謂善意占
  有人，指不知其為無權占有，而所謂不知，指誤信其有占有的權利，且無懷疑而言
  。系爭土地既為依土地法登記於土地登記簿謄為被上訴人所有，任何人均得隨時加
  以查閱而知所有權人為被上訴人，則尚難認上訴人係誤信自己有占有之權利且無懷
  疑，否則將置依土地法所為登記之公示力於無物，又縱如上訴人所云：河川地應屬
  國有，亦非得任意非法占有，此觀被上訴人乙○○占用河川地，臺灣臺東地方法院
  檢察署檢察官以竊佔罪提起公訴（因追訴時效消減判決免訴）至明（見原審第一七
  八至一八六頁）。是上訴人對系爭土地主張為善意占有，自非可採。基上所論，證
  人羅福來、林東春等出具之證明書仍不足為上訴人有利之認定。何況上訴人所主張
  就占有物即系土地支出改良費用乙節，僅提出不具證據能力之計算書乙紙為證，並
  未能舉其他證據以實其說，亦難採信。則上訴人丙○○請求被上訴人給付所支出之
  有益費用二百四十萬五千三百元；返還上訴人乙○○所支出之有益費用九十八萬三
  千五百六十元，均無理由，不應准許。原審因予上訴人敗訴之判決，經核並無不合
  ，上訴意旨指摘原判決不當，求為棄改判為無理由，應予駁回。其假執行之聲請已
  失所附麗併予駁回。
五本件事證已臻明確，兩造其餘攻擊防禦方法及舉證，核於判決之基礎及結果無影響
  ，無庸一一論列，附此敘明。
據上論結，本件上訴為無理由，依民事訴訟法第四百四十九條第一項、第七十八條，
判決如主文。
中      華      民      國    九十      年      五      月      二      日
                              審判長法官  吳  鴻  章
                                    法官  黃  永  祥
                                    法官  蔡  俊  有
右為正本係照原本作成。
如不服本判決，應於判決送達後二十日內向本院提出上訴狀，其未表明上訴理由者，
應於提出上訴狀後二十日內向本院補提理由狀(均須按他造當事人之人數附繕本)。
上訴時應提出委任律師或具有律師資格之人之委任狀；委任有律師資格者，另應附具
律師及格證書及釋明委任人與受任人有民事訴訟法第四百六十六條之一第一項但書或
第二項( 詳附註 )所定關係之釋明文書影本。
                                    法院書記官  劉  夢  蕾
中      華      民      國    九十      年      五      月       二     日
附註：民事訴訟法第四百六十六條之一( 第一項、第二項 )：
對於第二審判決上訴，上訴人應委任律師為訴訟代理人。但上訴人或其他法定代理人
具有律師資格者，不在此限。
上訴人之配偶、三親等內之血親、二親等內之姻親，或上訴人為法人、中央地方機關
時，其所屬專任人員具有律師資格並經法院認為適當者，亦得為第三審訴訟代理人。


司法院資訊處製作；財團法人民間司法改革基金會備份。
